【裁判字號】    89,台上,7517
【裁判日期】    891208
【裁判案由】    違反槍砲彈藥刀械管制條例
【裁判全文】
最高法院刑事判決                              八十九年度台上字第七五一七號
    上  訴  人  甲○○
右上訴人因違反槍砲彈藥刀械管制條例案件，不服臺灣高等法院高雄分院中華民國八
十七年九月二十四日第二審判決（八十七年度上訴字第一七○○號，起訴案號：臺灣
屏東地方法院檢察署八十七年度偵字第一八四四號），提起上訴，本院判決如左：
    主  文
原判決撤銷，發回臺灣高等法院高雄分院。
    理  由
本件原判決認定上訴人甲○○於民國八十六年年初某日，在屏東縣屏東市公園旁某商
展場，以新臺幣（下同）八千元買受一支具殺傷力之玩具空氣長槍後，未經許可，無
故持有之，至八十七年三月十三日下午五時許，在屏東縣鹽埔鄉○○村○○街九號住
處，經警查獲，扣得上開玩具空氣長槍（附紅外線瞄準器）一支及上訴人所有供犯罪
所用之二氧化碳鋼瓶二十個、鋼珠一百粒等情，因將第一審判決撤銷，改判仍論處上
訴人未經許可，無故持有可發射金屬具有殺傷力之玩具空氣長槍罪刑（處有期徒刑一
年六月，併科罰金新臺幣十萬元，罰金如易服勞役以新臺幣九百元即銀元三百元折算
一日。並於刑之執行完畢或赦免後，令入勞動場所強制工作三年），固非無見。
惟查：（一）槍砲彈藥刀械管制條例第十九條第一項固規定：犯該條例第七條、第八
條、第十條、第十一條、第十二條第一項至第三項、第十三條第一項至第三項之罪，
經判處有期徒刑者，應於刑之執行完畢或赦免後，令入勞動場所，強制工作，其期間
為三年。然保安處分係對受處分人將來之危險性所為身體、自由之拘束，以達教化與
治療之目的，為刑罰之補充規定。基於保障人權，此項法律規定，應受比例原則之規
範，使保安處分之宣告與行為人所為行為之嚴重性、行為人所表現之危險性及對於行
為人未來行為之期待性相當。司法院大法官會議因而於八十七年十二月十七日著成釋
字第四七一號解釋，明示該條例第十九條第一項所定，不問行為人有無預防矯治其社
會危險性之必要，一律宣付強制工作三年，致限制其中不具社會危險性之受處分人身
體、自由部分，其所採措施與所欲達成預防矯治之目的及所需程度，不合憲法第二十
三條所定之比例原則，宣告自解釋例公布之日起不予適用。是在該條例八十六年十一
月二十四日修正公布後犯同條例第十九條第一項所列之罪者，如依個案情節審查，符
合比例原則部分，固得適用該條例之規定宣告保安處分。至於不符合部分而應宣付保
安處分者，則仍應由法院斟酌刑法第九十條第一項規定之要件，依職權為之。本件原
判決認定上訴人於八十六年年初某日，在屏東縣屏東市公園旁某商展場，以八千元之
對價，買受一支具殺傷力之玩具空氣長槍後，未經許可，無故持有，直至槍砲彈藥刀
械管制條例於八十六年十一月二十四日修正公布後之八十七年三月十三日為警查獲，
如若無誤，則上訴人應否依該條例第十九條第一項規定宣告保安處分，自應審查上訴
人行為之嚴重性、上訴人所表現之危險性及對於上訴人未來行為之期待性是否符合憲
法比例原則，原判決對此未加審酌、說明，遽依該條例第十九條第一項規定，對上訴
人併為保安處分之宣告，顯有理由不備之違法。（二）有罪判決書之事實一欄，為判
斷其適用法令當否之準據，法院應將依職權認定與論罪科刑有關之事實，翔實記載，
然後於理由內逐一說明其憑以認定之證據，並使事實認定與理由說明，互相適合，方
為合法。倘事實認定與理由說明，不相一致，或事實與理由欄內之記載，前後齟齬，
按諸刑事訴訟法第三百七十九條第十四款後段規定，均屬判決理由矛盾之當然違背法
令。原判決事實認定上訴人所有供犯罪所用之鋼瓶二十個為二氧化碳鋼瓶，並於理由
內說明第一審判決主文、事實欄記載該鋼瓶為瓦斯鋼瓶，與其理由內說明該鋼瓶經鑑
定為小型二氧化碳鋼瓶，前後矛盾，顯有可議。原判決因將第一審判決撤銷、惟其理
由內關於沒收鋼瓶之說明，竟仍謂：「瓦斯鋼瓶二十個，係被告（即上訴人）所有且
係供犯罪所用之物，並依法宣告沒收之」，致與其事實認定及前開撤銷第一審判決之
理由說明，不相適合，自屬判決理由矛盾。上訴人上訴意旨雖未指摘及此，惟此屬本
院得依職權調查之事項，應認原判決有撤銷發回更審之原因。
據上論結，應依刑事訴訟法第三百九十七條、第四百零一條，判決如主文。
中      華      民      國    八十九    年     十二     月      八      日
                              最高法院刑事第一庭
                                  審判長法官  施  文  仁
                                        法官  張  淳  淙
                                        法官  林  永  茂
                                        法官  蕭  仰  歸
                                        法官  洪  佳  濱
      右正本證明與原本無異
                                              書  記  官
中      華      民      國    八十九    年     十二     月     十四     日


司法院資訊處製作；財團法人民間司法改革基金會備份。
